【裁判字號】    94,易緝,28
【裁判日期】    950124
【裁判案由】    詐欺
【裁判全文】
臺灣屏東地方法院刑事判決              94年度易緝字第28號
公  訴  人  臺灣屏東地方法院檢察署檢察官
被      告  乙○○○
上列被告因詐欺案件，經檢察官提起公訴（85年度偵字第8127號
），本院判決如下：
    主  文
乙○○○無罪。
    理  由
一、公訴意旨以：被告乙○○○基於意圖為自己不法之所有之概
    括犯意，先後於民國82年7 月5 日（以下簡稱甲會），83年
    5 月20日（以下簡稱乙會），在屏東縣屏東市建國市場，向
    甲○○等人招攬互助會，自任會首，甲會每會新臺幣（下同
    ）10,000元，共57會，乙會每會10,000元，共40會，招攬之
    後，再以冒用會員名義標會之欺罔方法，向甲○○等人詐取
    不詳金額之會款，迨84年10月20日及85年1 月20日以抽籤方
    式決定得標會員時，抽籤人數卻多於活會會員人數，甲○○
    始發現上情，因認被告涉有刑法第339 條第1 項之詐欺取財
    罪嫌云云。
二、公訴人認被告乙○○○涉有詐欺取財罪嫌，無非係以告訴人
    甲○○之指述，並有會單1 紙可證，為其主要論據。
三、按犯罪事實應依證據認定之，無證據不得認定犯罪事實；又
    不能證明被告犯罪者，應諭知無罪之判決，刑事訴訟法第15
    4 條第2 項、第301 條第1 項分別定有明文。次按事實之認
    定，應憑證據，如未能發現相當證據，或證據不足以證明，
    自不能以推測或擬制之方法，以為裁判之基礎；又認定犯罪
    事實所憑之證據，雖不以直接證據為限，間接證據亦包括在
    內，然而無論直接或間接證據，其為訴訟上之證明，須於通
    常一般之人不致有所懷疑，而得確信其為真實之程度者，始
    得據為有罪之認定；再檢察官對於起訴之犯罪事實，應負提
    出證據及說服之實質舉證責任，倘其所提出之證據，不足為
    被告有罪之積極證明，或其指出證明之方法，無從說服法院
    以形成被告有罪之心證，基於無罪推定之原則，自應為被告
    無罪判決之諭知，最高法院分別著有40年台上字第86號判例
    、76年台上字第4986號判例及92年台上字第128 號判例，可
    資參照。
四、訊據被告乙○○○固坦承招集甲會57人、乙會40人之互助會
    ，並擔任會首，惟堅決否認有詐欺取財之犯行，辯稱：伊沒
    有冒用他人名義標會，係別人倒會跑了，告訴人甲○○不讓
    會繼續開下去，甲會、乙會才會倒等語，經查：
  (一)按92年1 月14日修正通過之刑事訴訟法於同年9 月1 日施行
    前，已繫屬於各級法院之案件，其以後之訴訟程序，應依修
    正後之刑事訴訟法終結之，但修正刑事訴訟法施行前已依法
    定程序進行之訴訟程序，其效力不受影響，為刑事訴訟法施
    行法第7 條之3 所明定，故本件告訴人甲○○於85年12月12
    日、同年月24日向檢察官所為之陳述，及其於86年5 月22日
    向法官所為之陳述，均係刑事訴訟法92年9 月1 日施行前之
    陳述，自有證據能力，合先敘明。
  (二)告訴人甲○○於偵查中指稱：在82年7 月5 日，在屏東市建
    國市場，因伊參加乙○○○招攬的互助會，共57人（含會首
    ），每會10,000元，每個月5 日抽籤，決定要抽籤的時間是
    84年10月20日，應該只剩12會，結果現場就跑出15人要來抽
    籤。另外在83年5 月20日，在同址，也是被告當會首，共有
    40會，每會10,000元，到85年1 月20日決定抽籤分配中籤，
    應該只剩8 會，但到場抽籤的有13人，所以認為被告涉嫌詐
    欺及偽造文書，伊是因認為被告有冒標的嫌疑，所以才阻止
    被告繼續開會，不要繳納死會會錢等語（見85年度偵字第81
    27號卷第7 頁反面、第12頁反面）。其於本院86年5 月22日
    審理時指稱：伊跟4 會，1 會2 個名義，是用伊先生及伊的
    名義參加的，有標過，各標了1 會，被倒了1 會2 個名義，
    被告也有跟伊的會，但標到就跑，伊的會是在第10會標的，
    跟了1 會等語（見本院86年度易字第1176號卷第12頁反面）
    ；於本院95年1 月10日審理時結證稱：伊甲會、乙會都各跟
    2 會，2 個會都是用「春風」、「小玲」的名義跟會，乙會
    有標過1 會，甲會沒有去標，到最後乙會應該有5 個活會，
    卻有10幾個人要來標會，伊認為被告有冒標的事情，伊就主
    張會不能再開了，甲會部分應該只剩下7 個活會，也是有10
    幾個人要來標，甲、乙會都是活會1 期交10,000元，甲會交
    了50期，乙會繳了35期，2 會都是外標，就是利息加上去，
    伊寫5, 000元得標，之前不知道被告經濟狀況，跟會前渠等
    都是在市場做生意，被告的攤位在伊前方，且被告有3間 房
    子，所以對她的財力沒有懷疑，被告每會開標時沒有跟伊說
    是何人得標，她只說有人寫走了，標會要填寫標單，標單上
    面只有寫金額而已，不用簽名，因為沒有簽名才會給被告做
    手腳，甲會、乙會的活會伊只有找到4 人，就是市場的人，
    其他人伊不認識，甲會是在剩下7 會活會的時候發現被騙，
    甲會、乙會都是原則上每月標1 次，每3 個月加標1 次，1
    年一共開標16次，當時會很亂，所以對於標期伊也搞不太清
    楚，被告於何時、在何處冒用何人名義標會伊不知道，無法
    算出被告欠伊多少錢，沒有辦法將甲、乙會的會員找出來，
    發現甲、乙會有問題時，所有活會會員沒有聯合起來釐清帳
    目，無法提出其他活會會員而被告卻陳稱該人是死會，因為
    被告逃走等語（見本院卷第73頁、第74頁、第76頁）。是告
    訴人就甲會於84年10月20日尚有多少位活會會員及乙會於85
    年1 月20日尚有多少位活會會員之所述互見矛盾，另本件甲
    會、乙會之會員合計近百人，則被告若真有冒名投標之行為
    ，甲會、乙會之活會會員衡情應會挺身捍衛自己之權益，自
    無任被告逍遙法外之理，且告訴人亦陳稱不知道被告於何時
    、在何處冒用何人名義標會，無法計算被告積欠之金額等語
    ，則告訴人所述是否與事實相符即有可疑，尚難遽採。此外
    ，依被告及告訴人所述，本件甲會係自82年7 月5 日起開始
    運作，則該會至84年10月20日前應已開標36次，從而84年10
    月20日時之活會會員應有21位；又乙會係自83年5 月20日起
    開始運作，則該會至85年1 月20日前應已開標26次，從而85
    年1 月20日時之活會會員應有14位，均非如告訴人所述甲會
    於84年10月20日時之活會會員有12位或7 位；乙會於85 年1
    月20日時之活會會員應有8 位或5 位等情，再告訴人自稱已
    於84年10月20日發現被告就甲會有冒標之情事，惟其竟仍繼
    續繳納乙會會錢直至85年1 月20日始又發現被告就乙會有冒
    標之情事，亦與常情不符。是被告所辯，尚可採信，顯見被
    告並無冒名投標之行為，復查又無其他積極、確切之證據足
    以證明被告涉有公訴意旨所指之犯行，要屬不能證明其犯罪
    ，揆諸前揭說明，自應為無罪之諭知。另本件既應為無罪之
    判決，則併案部分之犯罪事實與檢察官原起訴之犯罪事實自
    無裁判上一罪之關係，本院無從併予審理，應退由檢察官另
    行依法處理，併此敘明。
據上論斷，應依刑事訴訟法第301 條第1 項，判決如主文。
本案經檢察官葉容芳到庭執行職務。
中    華    民    國    95    年    1     月    24    日
                  刑事第五庭    審判長法  官   石家禎
                                      法  官   李宜娟
                                      法  官   林家聖
以上正本證明與原本無異。
如不服本判決應於收受本判決送達後10日內向本院提出上訴書狀
，其未敘述上訴理由者，並得於提起上訴後10日內向本院補提理
由書狀（均須按他造當事人之人數附繕本）「切勿逕送上級法院
」
中    華    民    國    95    年    1     月    24    日
                                書記官  莊正彬


司法院資訊處製作；財團法人民間司法改革基金會備份。
